臺灣南投地方法院民事簡易判決
110年度投簡字第131號
原      告  慈德寺  
法定代理人  陳靖之  
訴訟代理人  吳澄潔律師
            莊婷聿律師
被      告  能仁實業有限公司

法定代理人  賴俐蓉  
訴訟代理人  嚴庚辰律師
上列當事人間請求遷讓房屋事件，本院於民國111年2月16日言詞
辯論終結，判決如下：
    主  文
原告之訴駁回。
訴訟費用由原告負擔。   
    事實及理由
一、原告主張：
  ㈠被告於民國108年1月1日與原告承租門牌號碼為南投縣○○鎮○○
    巷00○00號建物（即南投縣○○鎮○○○段○○○段000○號建物，下
    稱系爭建物），雙方約定租賃期間自108年1月1日起至109年
    12月31日止。而於兩造簽約時，法定代理人均係賴俐蓉，賴
    俐蓉為使兩造權利、義務明確，便指示總務、稅務人員等經
    由賴俐蓉本人之同意而完成兩造之租賃契約（下稱系爭租約
    ）。於109年2月間，原告之法定代理人變更為陳靖之，原告
    於系爭租約將於109年12月31日屆滿前，向被告重新提出簽
    立展延租賃期限之協議，或是屆滿即應依約將建物予以遷讓
    交還之選項，詎料原告將協議書交付與被告法定代理人賴俐
    蓉時，竟遭其拒絕置之不理。原告多次請求被告應儘速出面
    處理遭其拒絕後，發函請被告依法返還已屆期無權再繼續使
    用之承租標的物予原告，被告收受通知後，仍未依約遷讓返
    還。
  ㈡退步言之，如法院認為系爭租約因有公司法第108條第4項準
    用第59條之情事，而屬無效，則被告即無正當法律權源而無
    權占有系爭建物，且縱被告辯稱兩造間就系爭建物有成立不
    定期限租賃契約，亦因該不定期限租賃契約訂立時，兩造之
    法定代理人均為賴俐蓉，而亦同屬無效，被告自始至終均係
    無正當權源占有系爭建物，原告依民法第767條、系爭租約
    第2條、第4條第3項及第9條約定，請求被告遷讓並返還系爭
    建物等語，並聲明：被告應將系爭建物遷讓返還原告。
二、被告答辯：
  ㈠兩造就系爭建物並未簽立書面租賃契約來約定使用期間，被
    告使用系爭建物已達數十年，且每年每月均有給付原告新臺
    幣（下同）50萬元作為承租系爭建物之租金。然因兩造間已
    存數十年存在之租賃關係，且均未以字據定之，自應視為兩
    造間為不定期限租賃關係，被告就系爭建物之占有及使用有
    合法權源，並非無權占有。又雖原告提出租賃期間自108年1
    月1日至109年12月31日之系爭租約，惟自原告所提出系爭租
    約影本觀之，租賃契約中出租人與承租人兩方之簽名筆跡為
    同一人書寫，且私下篆刻他人印章於現今社會並非難事，故
    該租賃契約並非兩造共同簽立而係原告未經被告同意私下偽
    造被告印章及簽名所製作。另原告變更法定代理人為陳靖之
    後，被告仍按月給付租金，且110年1月及2月原告均有開立
    租金收入之統一發票給被告，兩造間確有不定期間租賃關係
    存在甚明。
  ㈡復兩造就系爭建物業於110年9月17日成立新租賃關係，被告
    就系爭建物有合法占有權源等語，資為答辯，並聲明：⑴如
    主文第1項所示；⑵如受不利判決，被告願供擔保，請准宣告
    免為假執行。
三、本院之判斷：
  ㈠查原告主張系爭建物為原告所有，業據原告提出系爭建物之
    第一類謄本及所有權狀（見本院卷第21及29頁）在卷，而系
    爭建物由被告占有中，亦為被告所不爭執，均堪信為真實。
  ㈡原告主張兩造就系爭建物有簽立系爭租約，而系爭租約因租
    賃期間至109年12月31日屆滿，被告未依約返還系爭建物，
    依民法第767條規定、系爭租約第2條、第4條第3項及第9條
    約定，請求被告遷讓並返還系爭建物等語，為被告所否認，
    並以前詞置辯，是本院應審究者厥為：⒈系爭租約是否有效
    ？⒉被告就系爭建物有無合法占有權源？茲析述如下：
    ⒈系爭租約因違反公司法第108條第4項準用第59條規定而無
      效：
      ⑴按代表公司之股東，如為自己或他人與公司為買賣、借貸或其他法律行為時，不得同時為公司之代表。但向公司清償債務時，不在此限，公司法第59條定有明文。而前揭規定，於有限公司董事準用之，此觀同法第108條第4項規定自明。如違反此項禁止規定，其法律行為應屬無效（最高法院80年度台上字第180號判決要旨參照）。雖民法第106條承認經本人許諾得為自己代理或雙方代理之例外情形，致該條非屬禁止規定。然公司法第59條並無設此例外情形，且有限公司之股東如以個人名義為法律行為，須負無限責任，但如透過有限公司為法律行為，則僅負有限責任，足見公司所為法律行為尤需保護交易安全。尤其，在一人有限公司，股東及董事為同一人，如可雙方代表，公司財產隨時有移轉為董事個人所有之虞，實無法保障與公司交易之第三人，顯與交易安全原則有悖，自不應准許。因此，公司法第59條之規定，乃與公法益有關，應認係禁止規定（臺灣高等法院臺中分院101年度上字第765號判決要旨參照）。
      ⑵查被告固否認有與原告就系爭建物簽立系爭租約，惟縱認被告確實曾與原告就系爭建物簽立系爭租約，亦因兩造於108年1月1日簽立系爭租約時，兩造之法定代理人均為賴俐蓉，依公司法第108條第4項準用第59條規定，賴俐蓉為原告（即他人）而與被告（即公司）為租賃法律行為時，不得同時為被告（即公司）之代表，惟賴俐蓉卻同時以原告及被告之法定代理人身分，為兩造就系爭建物簽立系爭租約，揆諸前揭說明，縱被告確實有與原告簽立系爭租約，系爭租約亦因有違反公司法第108條第4項準用第59條規定之情事，應屬無效。
      ⑶基此，系爭租約既屬無效，原告即無法主張系爭租約第2條、第4條第3項及第9條約定為請求權基礎，請求被告遷讓並返還系爭建物。
    ⒉被告就系爭建物有合法占有權源：
      ⑴按所有人對於無權占有或侵奪其所有物者，得請求返還
        之，分別於民法第767條第1項前段定有明文。復按以無
        權占有為原因，請求返還所有物之訴，被告對原告就其
        物有所有權存在之事實無爭執，而僅以非無權占有為抗
        辯者，原告於被告無權占有之事實，無舉證責任。被告
        應就其取得占有，係有正當權源之事實證明之。如不能
        證明，則應認原告之請求為有理由（最高法院72年度台
        上字第1552號判決要旨參照）。
      ⑵查被告主張就系爭建物有合法占有權源，其依據係兩造
        於110年9月17日所達成之共識內容，而依被告所提出之
        共識內容（如附件所示，見本院卷第207頁），經與被
        告於110年6月3日民事陳報狀所提出之和解方案（見本
        院卷第177頁）相對照，其中就「租賃契間為10年」、
        「租金前3年為每月50萬元、第4至7年為每月55萬元及
        後3年為每月60萬元」、「被告於租賃期間屆滿時有依
        同一條件優先續租權」及「押金不得逾2個月」等內容
        ，均完全相同。
      ⑶另本院於111年2月16日言詞辯論期日，當場訊問於110年
        9月17日參與兩造協調會之證人朱武獻律師，其中證人
        朱武獻律師之證稱：「（提示本院卷第207頁，依照會
        議紀錄第5頁所示，兩造之法定代理人就系爭建物後來
        有成立新的租賃關係，是否如此？）該內容為我所草擬
        。」（見本院卷第286頁）、「（證人於會議過程中有
        無向兩造解釋利弊及可能延伸之法律問題？）本院卷第
        207頁，其中雙方共識第1點中之a、b、c及d等四點，證
        人是參考被告提出給鈞院之和解方案，將之列為雙方共
        識的第一點內容；至於第二點及第三點，考量雙方在法
        院及地檢署各自有民事及刑事案件，而雙方皆為出家人
        ，不希望司法機關有相關紛爭在，所以由我提出第二點
        及第三點，而雙方當時及事後均接受。」（見本院卷第
        287及288頁），而原告法定代理人於本院訊問證人朱武
        獻律師後，當場表示對於證人朱武獻律師之證述內容「
        沒有意見」（見本院卷第290頁），顯見兩造之法定代
        理人於110年9月17日參與協調會過程中，即係就系爭建
        物及本件訴訟進行協調，而該會議最後所作成之結論雖
        未明白指出標的物，惟透過證人朱武獻律師之前揭證述
        ，明確知悉兩造之法定代理人係就系爭建物進行協調，
        並就系爭建物達成如附件所示之共識內容。
      ⑷復當事人締結不動產租賃之債權契約，對於契約必要之
        點意思必須一致，租賃契約以租金及標的物為其要素，
        租金及標的物，自屬租賃契約必要之點，茍當事人對此
        兩者意思未能一致，其契約即難謂已成立（最高法院99
        年度台上字第1553號判決要旨參照），當事人間如已就
        租賃契約必要之點即租賃物與租金互相表示一致，其租
        賃契約即為成立，不能因尚未訂立書面契約，認其僅屬
        預約之性質（最高法院85年度台上字第165號判決要旨
        參照）。依兩造於110年9月17日之協調會會議紀錄第1
        頁所示，甲方為原告、乙方為被告，而於該會議紀錄第
        5頁誤將甲方記載為被告、乙方記載為原告，惟仍不影
        響陳靖之以原告（即出租人）之代表人、賴俐蓉以被告
        （即承租人）之代表人，達成如附件所示之共識內容，
        而該共識內容所指涉之標的物，依證人朱武獻律師之證
        述可知，即為系爭建物，而兩造亦約定租賃期間10年，
        租金為「前3年為每月50萬元，第4至7年為每月55萬元
        ，後3年為每月60萬元」，是揆諸前揭說明，已就租賃
        契約之必要之點，即標的物（系爭建物）及租金（如附
        件第1之a及b點所示）達成一致之意思表示，兩造已就
        系爭建物於110年9月17日成立新租賃契約。
      ⑸另兩造就系爭建物之租賃期間雖僅約定10年，未特別約
        定期間之始日及末日，則自應解為自110年9月17日兩造
        達成意思表示一致時，即為租賃期間之始日，是被告自
        110年9月17日起，即有占有系爭建物之合法權源，被告
        辯稱得本於兩造於110年9月17日成立之共識內容，合法
        占有系爭建物，即非無據。
      ⑹至原告主張被告法定代理人未於110年9月23日向臺灣南
        投地方檢察署檢察官陳明如附件第3點所示之內容，有
        受詐欺情事，主張依民法第92條撤銷兩造於110年9月23
        日所達成如附件所示之意思表示部分，因證人朱武獻律
        師已於111年2月16日證稱：「於110年9月17日協會過程
        中，雙方對於和解條件及內容均有提出各自之想法，最
        終經由大家共同協調才達成如附件所示之共識，且原告
        法定代理人原本不太願意接受，經在場之理事長等人多
        次勸諭原告法定代理人，原告法定代理人最終才接受該
        內容，且如附件所示之內容是同時達成，依證人之認知
        ，沒有先後順序。」等語（見本院卷第288至290頁），
        顯見原告法定代理人於一開始係不願接受如附件所示之
        內容，幾經在場人員及證人勸諭後，才同意如附件所示
        之內容，難認原告法定代理人有何受詐欺情事存在，自
        不得主張依民法第92條第1項規定，撤銷意思表示。而
        被告法定代理人未於110年9月23日向檢察官表明如附件
        第3點所示之內容，不過係被告法定代理人未依約履行
        如附件第3點所示之內容，僅生債務不履行之情事，與
        民法第92條第1項所定詐欺之要件，迥未相侔。
  ㈢基上，被告就系爭建物既有合法之占有權源，原告自不得依
    民法第767條第1項前段規定，請求被告遷讓並返還系爭建物
    。
四、據上論結，原告依民法第767條第1項前段規定、系爭租約第
    2條、第4條第3項及第9條約定，請求被告遷讓並返還系爭建
    物，為無理由，應予駁回。
五、本件事證業臻明確，兩造其餘主張、攻擊防禦方法及證據資
    料，經本院審酌後認均不足以影響本件判決之結果，爰不逐
    一論列。
六、訴訟費用負擔之依據：民事訴訟法第78條。
中　　華　　民　　國　　111 　年　　3 　　月　　18　　日
                  南投簡易庭  法  官  林彥宇
附件：
⒈乙方（體證法師【註：即原告法定代理人】）同意甲方（體空法師【註：即被告法定代理人】）律師代能仁實業有限公司於110年6月向南投地方法院南投簡易庭所提民訴陳報狀之和解方案~詳如下：   a.租約期間訂為十年。   b.租金前三年仍維持每月新台幣50萬元，第四年至第七年每月租金55萬元，後三年每月租金60萬元。   c.甲方（體空法師）於租期屆滿前有依同一條件優先續租權，亦同意就租約約定事項為公證。   d.租金部分依內政部版公布之民間租約押金不得逾二個月，故乙方（體證法師）可以同意兩個月押金。 ⒉乙方（體證法師）須撤回對甲方（體空法師）遷讓房屋之民事訴訟。 ⒊甲方（體空法師）向乙方（體證法師）所提告訴侵占案件部分，由甲方（體空法師）律師向法院具狀說明如下：   a.彼此有誤會，本案不予追究。   b.事後經了解乙方並無侵占事實與不法意圖。 ⒋乙方（體證法師）應將和解方案及上述事項，向南投地方法院敘明。 
以上為正本係照原本作成。
如不服本判決，應於送達後20日內，向本院提出上訴狀並表明上
訴理由，如於本判決宣示後送達前提起上訴者，應於判決送達後
20日內補提上訴理由書（須附繕本）；並向本院繳足上訴裁判費
（如委任律師提起上訴，請注意民事訴訟法施行法第9條規定）
。
中　　華　　民　　國　　111 　年　　3 　　月　　24　　日
                              書記官